臺灣高等法院花蓮分院民事判決　　　　　95年度家上字第32號
上　訴　人　甲○○
訴訟代理人　吳漢成律師
被　上訴人　乙○○
訴訟代理人　邱聰安律師
上列當事人間請求婚姻無效事件，上訴人對於中華民國95年10月
27日臺灣臺東地方法院95年度家訴字第13號第一審判決，提起上
訴，本院於96年1月23日言詞辯論終結，判決如下：
    主  文
上訴駁回。
第二審訴訟費用由上訴人負擔。
    事實及理由
一、本件上訴人在原審起訴主張：兩造於民國（下同）91、92年
    間結識，進而同居，然並未結婚。嗣因被上訴人以兩造共同
    經營 KTV，如未辦理結婚登記，將無保障為由，要求上訴人
    簽立結婚證書；兩造遂於92年11月10日簽立結婚證書，於93
    年 5月27日辦理結婚登記。又兩造雖曾拍攝婚紗照，並在93
    年 1月間在臺東縣知本地區開喜小吃部共同參加宴客聚會，
    然此僅是臺東東海岸扶輪社（以下簡稱東扶社）委員間之尾
    牙聚會，席間並未進行結婚儀式；且在兩造結婚證書上所列
    之證婚人亦未在場，並非婚宴甚明。是兩造間既未曾舉行過
    結婚之公開儀式，亦無2人以上證人，並不符合民法第982條
    第1項所定之要件，依同法第988條第 1款規定，應屬無效等
    語。因而在原審聲明求為判決：確認兩造婚姻關係不成立；
    並在本院聲明：原判決廢棄，確認兩造婚姻關係不成立。
二、被上訴人則以：上訴人因外遇，對被上訴人感情生變，執意
    求去，惟因被上訴人不同意離婚，上訴人遂藉詞兩造未舉行
    結婚公開儀式，而提起本訴。然兩造除於93年 5月27日向戶
    政機關辦理結婚登記外，並曾於93年 1月間在開喜小吃部宴
    客 5桌，且拍攝有婚紗照，足以證明已有公開之結婚儀式及
    2 人以上之證人。況且，兩造除每年接受東扶社結婚紀念慶
    祝外，上訴人並曾在寫給被上訴人之字條及在向原審法院聲
    請核發民事通常護令事件中，自認兩造確係夫妻關係。是以
    ，兩造間實有舉行結婚之公開儀式及 2人以上之證人，婚姻
    應為合法有效等語資為抗辯。而在原審聲明：原告之訴駁回
    ；並在本院聲明：上訴駁回。
三、本件兩造對於：(1)兩造於93年 5月27日至臺東縣卑南鄉戶政
    事務所辦理兩造間結婚登記。(2)兩造曾於93年 1月間在開喜
    小吃部與東扶社社員及被上訴人卡拉OK店員工聚餐，共席開
    5 桌等事實均不爭執。兩造並同意簡化爭點為：兩造是否曾
    經舉行具備民法第982條第1項規定之公開結婚儀式，且有 2
    人以上證人之形式要件？經查：
（一）按74年6月3日修正公布之民法第982條第2項規定：「經依
      戶籍法為結婚之登記者，推定其已結婚」；而民事訴訟法
      第 281條亦規定，法律上推定之事實無反證者，無庸舉證
      。是綜合前開法文之規定，可知民法第982條第2項係就訴
      訟程序上移轉舉證責任所為之特別規定。本件兩造間既已
      依戶籍法之規定於93年 5月27日辦妥結婚登記，自應「推
      定」已經結婚。上訴人主張兩造未舉行公開儀式，且無 2
      人以上之證人之事實；揆諸上開規定，即應由上訴人負舉
      證證明之責任。再依民事訴訟法第 277條之規定，當事人
      主張有利於己之事實者，就其事實有舉證之責任。故本件
      上訴人倘不能舉證證明其主張之事實為真實，即無從認定
      兩造未經舉行結婚公開儀式及 2人以上證人之結婚形式要
      件；縱被上訴人就其抗辯事實即令不能舉證或所舉證據尚
      有疵累，亦應駁回該否認之當事人（即上訴人）之請求（
      最高法院85年台上字第2534號裁判意旨參照）。再按民法
      第982條所謂公開儀式，只須結婚當事人舉行定式之禮儀
      ，使不特定人得以共見共聞，認識其為結婚為已足，至於
      當時舖排穿戴為何，在非所問；上訴人陳稱事後補行宴客
      ，倘非虛妄，而該宴客，如係為表達兩造結為夫婦之意義
      而舉行，而此意義又為與宴者所瞭解，則無論有無世俗所
      謂拜天地拜高堂等節目，亦不失為公開之結婚儀式，此亦
      有最高法院86年度台上字第145號裁判意旨可資參照。
（二）上訴人主張兩造雖於92年11月10日簽立結婚證書，並於93
      年 5月27日辦理結婚登記，然雙方並未踐行任何公開儀式
      且無 2人以上證人等情；固提出兩造戶籍謄本、結婚證書
      各 1份為據，並舉證人即上訴人之母林李月英到庭證稱：
      「（問：有無見過本件結婚證書？）沒有看過，我不知道
      兩造結婚」、「（問：本件結婚證書上的簽名是否是妳親
      自簽名？）不是，是我女兒跟我說要做生意，需要擔保，
      我想說女兒不會害我，所以我就將印章交給他，並同意她
      簽名」、「（問：妳有無參加過兩造的婚禮或宴客？）我
      沒有參加過，我只知道兩造有在一起」、「（問：妳女兒
      跟妳借印章有無說要蓋在結婚證書上）沒有」等語（見原
      審卷95年 9月14日言詞辯論筆錄，卷第40頁）為證。惟查
      ，兩造確曾於93年 1月間在開喜小吃部與東扶社社員及被
      上訴人員工餐聚乙情，乃為兩造所不爭執。又依當日在場
      之人，包括證人即開喜小吃部負責人梁菊珍到庭證稱：被
      上訴人常去伊店裡，在農曆92年底（即國曆93年1月）被
      上訴人說他要結婚請客，共辦了5桌，每桌新臺幣5,000元
      ，有特別交代說是要辦結婚用的，食材要好一點。當天沒
      有民意代表或官員到場致詞、沒有錄影或照相、亦無喜幛
      、門口無擺放結婚合照；伊知道當天宴客時，被上訴人結
      婚的對象是在庭的上訴人；當天兩造雖沒有穿著結婚禮服
      ，但衣著華麗等語（見原審卷95年 9月14日言詞辯論筆錄
      ，卷第42 -45頁）。證人蔡勝央證稱：與兩造是東扶社社
      友，在農曆92年年底要過年時，被上訴人和他太太辦結婚
      ，順便辦被上訴人卡拉OK員工的尾牙，當時現場沒有掛喜
      字，亦無主持人、收禮，兩造也沒有穿結婚禮服，但社長
      有帶兩造出來敬酒；伊事先沒有收到喜帖，但被上訴人在
      電話邀請時有說要辦喜宴；伊認識被上訴人已約6、7年，
      知道他夫人就是上訴人等語（見原審卷95年10月13日言詞
      辯論筆錄，卷第52 -56頁）。證人顏清萬證稱：與兩造是
      東扶社社友，兩造入社時是同居關係，但大家都叫上訴人
      嫂子；在農曆92年底，因為社員都要跟他們「討」，意思
      是結婚要辦桌請客，因為辦1、2桌不好看，所以跟尾牙一
      起辦；當天上訴人沒有穿新娘禮服，但有穿的比較好看，
      也沒有收到喜帖、送禮金、掛喜字，席間也無舉行任何結
      婚儀式，只有兩造出來敬酒而已等語（見原審卷95年10月
      13日言詞辯論筆錄，卷第57 -59頁）。綜觀上開證人證言
      ，雖均稱兩造並未發放喜帖，現場亦未著結婚禮服、擺放
      喜幛、結婚合照、收受禮金，席間也無貴賓蒞臨致詞、進
      行錄影、照相等習見之婚宴禮俗，然其等證稱該次餐聚係
      兩造之結婚宴客，則相互一致。再衡以上訴人甲○○為54
      年1月28日生，被上訴人乙○○為38年2月3日生，於93 年
      1月間上開宴席舉行時，年各約40歲、53歲，且分別有過1
      次、 2次離婚記錄（參原審卷附兩造戶籍謄本，卷第14頁
      ），復已同居多時，其等僅以簡單之宴客方式，昭告友人
      2 人結婚之事實，而未行舖張其事，乃屬事理之常。此由
      證人蔡勝央另證稱：在開喜小吃部之前，就知道兩造已是
      夫妻了，因為社員都知道他們在一起，但沒辦結婚典禮，
      所以要求他們補請婚宴等語（見原審卷95年10月13日言詞
      辯論筆錄，卷第56頁）；及證人顏清萬證稱：因為他們都
      是老夫老妻的，不用照步來等語（見原審卷95年10月13日
      言詞辯論筆錄，卷第59頁）觀之，亦可見在場證人對於兩
      造交往背景及宴客緣由均有所悉。是以，上訴人之母林李
      月英雖未於上開時地在場見證，然上開聚會之場所既為一
      公開營業之餐飲店，而與宴者亦均暸解，該次聚會之意義
      ，不僅是尾牙餐聚，亦兼有為兩造之婚姻進行見證之目的
      。揆諸上開最高法院裁判之意旨，不論兩造之鋪排穿戴為
      何、有無行世俗之禮，均不影響其等之婚宴屬於民法 982
      條公開儀式及 2人以上證人之結婚形式要件之事實，已灼
      然甚明。
（三）另依卷附被上訴人提出之上訴人手寫字條載有：「娶我是
      你的不幸，愛我是你的報應，我倆的結合是悲劇的開始…
      」等語（原審卷第35頁），及東扶社季刊上載有：「乙○
      ○/SER VICE，夫人：甲○○，夫人生日：54.1.28，結婚
      紀念日：91. 5.26」等文字（原審卷第34頁）；與兩造所
      拍攝之婚紗照片5張（原審卷第28-32頁）等情觀之，俱見
      兩造不論彼此之間或對外交往均以夫妻相稱，足徵雙方確
      均有結婚之真意，且認同上開已經結婚之事實。益證被上
      訴人所抗辯：上開宴會係補行雙方結婚儀式等語，洵屬有
      據。
（四）綜上各節，兩造雖未在結婚證書上書寫之92年11月10日舉
      行結婚之公開儀式，然確曾在嗣後之93年 1月間舉行婚宴
      。縱上訴人之母並未受邀到場，因本件既已具備公開儀式
      ，並有 2人以上證人見證之要件，依前開法律規定及最高
      法院裁判意旨，應認兩造之婚姻關係應屬合法有效。
四、綜上所述，本件上訴人主張兩造間既未曾舉行過結婚之公開
    儀式，亦無 2人以上證人云云，為不足採。被上訴人抗辯兩
    造有結婚之事實，應屬可信。是則上訴人執此訴請確認兩造
    間之婚姻關係不成立，自屬無據，不應准許。原審為上訴人
    敗訴之判決，並無不合。上訴意旨仍執前詞指摘原判決對上
    開爭點之判斷為不當，求予廢棄，為無理由，應予駁回。
五、兩造其餘之攻擊防禦方法，核與判決結果不生影響，爰不予
    贅述，併予敘明。
據上論結，本件上訴為無理由，依民事訴訟法第449條第1項、第
78條，判決如主文。
中　　華　　民　　國　　96　　年　　1 　　月　　31　　日
                        審判長法  官  何方興
                              法  官  林鳳珠
                              法  官  林德盛
以上正本係照原本作成。
如不服本判決，應於判決送達後20日內向本院提出上訴狀。未表
明上訴理由者，應於上訴後20日內向本院提出上訴理由狀 (須按
他造人數提出繕本 )。上訴時應提出委任律師或具有律師資格之
人之委任狀；委任有律師資格者，另應附具律師及格證書及釋明
委任人與受任人有民事訴訟法第466條之1第1項但書或第2項（詳
附註）所定關係之釋明文書影本。
                              書記官  劉妙娘
中　　華　　民　　國　　96　　年　　1　　月　　31　　日
附註：民事訴訟法第466條之1 (第1項、第2項)：
對於第二審判決上訴，上訴人應委任律師為訴訟代理人。但上訴
人或其法定代理人具有律師資格者，不在此限。
上訴人之配偶、三親等內之血親、二親等內之姻親，或上訴人為
法人、中央或地方機關時，其所屬專任人員具有律師資格並經法
院認為適當者，亦得為第三審訴訟代理人。
